臺灣屏東地方法院民事判決
111年度屏簡字第180號
原      告  趙國楨  

訴訟代理人  陳清朗律師
被      告  徐毅平  
            徐永淳  
            徐郁婷  
            徐雪松  
            徐雪芳  
            宋錦樹  
            宋文中  
            宋文仲  
            宋春英  

            宋秀麗  
            宋仁達  
            宋智達  
            宋震東  



            宋文浩  
            宋義達  
            宋黃瑞英
上  一  人
訴訟代理人  宋賢達  
上列當事人間請求確認通行權存在事件，本院於民國111年6月8
日言詞辯論終結，判決如下：
    主      文
確認原告所有坐落屏東縣○○鄉○○段000地號土地，就如附表所示
之通行範圍有通行權存在。
被告應容忍原告於前項通行權範圍內通行，且不得有設置障礙物
或妨害原告通行之行為。
訴訟費用由原告負擔。
    事實及理由
壹、程序方面：
一、按不變更訴訟標的，而補充或更正事實上或法律上之陳述者
    ，非為訴之變更或追加，民事訴訟法第256條定有明文。本
    件原告原起訴聲明為：㈠確認原告就被告徐毅平、徐永淳、
    徐郁婷、徐雪松、徐雪芳所有坐落屏東縣○○鄉○○段000地號
    土地如起訴狀附件二（本院卷第33頁）所示黃色螢光筆部分
    、面積14.80平方公尺、被告宋錦樹所有坐落同段000地號土
    地如起訴狀附件二（本院卷第33頁）所示黃色螢光筆部分、
    面積為11.87平方公尺、被告宋錦樹、宋文中、宋文仲、宋
    春英、宋秀麗、宋仁達、宋智達、宋震東、宋文浩、宋黃瑞
    英、宋義達所有同段000地號土地如起訴狀附件二（本院卷
    第33頁）所示黃色螢光筆部分、土地面積120平方公尺範圍
    內（確實面積、位置以地政機關實測結果為準），有通行權
    存在。㈡被告應容忍原告於前開通行土地範圍內通行，且不
    得有設置障礙物或妨害原告通行之行為。嗣經屏東縣屏東地
    政事務所測量原告主張之通行位置及面積後，原告依測量結
    果（本院卷第333頁），遂將上開訴之聲明變更為：如主文
    第一、二項所示（本院卷第343至349頁）。經核原告上開所
    為，係依地政事務所實際測量後所得確實數據而為之變更，
    核屬更正事實之陳述，於法並無不合，應予准許。
二、本件被告徐郁婷、徐雪松、徐雪芳、宋錦樹、宋文仲、宋春
    英、宋秀麗、宋仁達、宋智達、宋震東、宋文浩經合法通知
    ，未於言詞辯論期日到場，核無民事訴訟法第386條各款所
    列情形，爰依原告聲請，由其一造辯論而為判決。
一、原告主張：坐落屏東縣○○鄉○○段000地號土地（下稱000地號
    土地）為原告所有，現為袋地無道路可對外通行，因須對外
    聯絡，而現況東南側與被告徐毅平、徐永淳、徐郁婷、徐雪
    松、徐雪芳（下稱被告徐毅平等5人）所有同段000地號土地
    （下稱000地號土地）相鄰，並得由000地號土地、被告宋錦
    樹所有同段000地號土地（下稱000地號土地）及被告宋錦樹
    、宋文中、宋文仲、宋春英、宋秀麗、宋仁達、宋智達、宋
    震東、宋文浩、宋黃瑞英、宋義達（下稱被告宋錦樹等11人
    ）所有同段000地號土地（下稱000地號土地）通往屏東縣麟
    洛鄉六雅街，故有確認通行000、000、000地號土地如附圖
    所示編號000⑴、000⑴、000⑴部分有通行權存在，及被告應容
    忍原告於前項通行權範圍內通行，且不得有設置障礙物或妨
    害原告通行之行為等語，並聲明：如主文第1、2項所示。
貳、實體方面：　　
二、被告方面：
　㈠被告徐毅平：伊不同意原告通行。
　㈡被告徐永淳：伊不同意原告通行。
　㈢被告宋文中：伊同意原告通行，但希望鄉公所或政府徵收此
    部分土地以杜爭議。
　㈣被告宋黃瑞英：原告如要通行，應將屏東縣○○鄉○○段000地號
    土地一併納入考量，且應符合伊陳述意見狀所提出之條件。
　㈤被告宋義達：伊同意原告通行。
　㈥被告徐郁婷、徐雪松、徐雪芳、宋錦樹、宋文仲、宋春英、
    宋秀麗、宋仁達、宋智達、宋震東、宋文浩均未於言詞辯論
    期日到場，亦未提出準備書狀作何聲明或陳述。
三、得心證之理由：
  ㈠按確認法律關係之訴，非原告有即受確認判決之法律上利益
    者，不得提起之，民事訴訟法第247條第1項定有明文。又所
    謂即受確認判決之法律上利益，係指法律關係之存否不明確
    ，原告主觀上認其在法律上之地位有不安之狀態存在，且此
    種不安之狀態，能以確認判決將之除去者而言（最高法院52
    年台上字第1240號判例意旨參照）。查本件原告起訴主張其
    所有000地號土地為不通公路之袋地，為建築房屋使用，須
    經由被告徐毅平等5人所有000地號土地、被告宋錦樹所有00
    0地號土地及被告宋錦樹等11人所有000地號土地對外通行，
    請求確認就前開土地於如附表通行範圍內有通行權存在，被
    告宋義達、宋文中雖到庭表示同意通行，被告宋黃瑞英亦表
    示同意原告於滿足其所提出之條件後通行，然上開3人僅為0
    00地號土地之共有人，無從代表其餘共有人為同意與否之承
    諾，而被告徐毅平、徐永淳則明確表示不同意原告通行000
    地號土地，則除被告宋義達、宋文中外，其餘被告均對於原
    告就系爭被告地號土地主張袋地通行權之範圍有所爭執，原
    告對於被告所有該土地得主張通行範圍之法律關係存否不明
    確，致原告在私法上之地位有受侵害之危險，而此項危險得
    以對於被告之確認判決除去之，應認原告提起本件確認之訴
    有確認之利益，合先敘明。
  ㈡按土地因與公路無適宜之聯絡，致不能為通常使用時，除因
    土地所有人之任意行為所生者外，土地所有人得通行周圍地
    以至公路。前項情形，有通行權人應於通行必要之範圍內，
    擇其周圍地損害最少之處所及方法為之；對於通行地因此所
    受之損害，並應支付償金，民法第787條第1項、第2項定有
    明文。經查，原告主張000地號土地為其所有，000地號土地
    為被告徐毅平等5人所有，000地號土地為宋錦樹所有，000
    地號土地則為宋錦樹等11人所有，而000地號土地周遭除東
    南側之000地號土地尚屬空地外，其餘土地均已完成建築使
    用，致000地號土地與鄰近之屏東縣麟洛鄉六雅街並不相連
    等節，有000、000、000、000地號土地公務用登記謄本為憑
    ，且經本院於110年12月28日會同屏東縣屏東地政事務所（
    下稱屏東地政）及兩造（被告部分僅被告徐永淳到場）現場
    履勘，有勘驗筆錄及現場照片（本院卷第297至323頁）可稽
    ，為原告及到庭被告徐毅平、徐永淳、宋文中、宋黃瑞英、
    宋義達所不爭執（本院卷第353、354頁），而被告徐郁婷、
    徐雪松、徐雪芳、宋錦樹、宋文仲、宋春英、宋秀麗、宋仁
    達、宋智達、宋震東、宋文浩均已於相當時期受合法通知，
    既未於言詞辯論期日到場，復未提出任何書狀爭執，則前開
    未到庭之被告除被告宋震東外，均依民事訴訟法第436條之2
    3、第436條第2項、第280條第3項前段準用同條第1項前段規
    定，視同自認，堪認原告所有000地號土地確與公路無適宜
    之聯絡，致不能為通常使用，而有通行鄰地到達公路之必要
    。
  ㈢次按袋地所有人之通行權，應於通行必要範圍內，擇其周圍
    地損害最少之處所及方法為之，民法第787條第2項已有明文
    。前揭規定之規範意旨，不僅專為調和個人所有之利害關係
    ，且在充分發揮袋地之經濟效用，以促進物盡其用之社會整
    體利益，然其為所有人容忍義務之設，應於能達成上開社會
    利益之範圍內，盡量與所有人之損害減至最低為必要。而是
    否為土地通常使用所必要，應依土地位置、地勢、面積、用
    途及使用之實際情形定之。查原告所有之000地號土地四周
    均無通路，如附圖所示方案係自000地號土地周圍唯一非建
    物之空地，經000、000、000地號土地向東北側延伸，並依0
    00地號土地形狀於轉折處向東南側延伸後，連接至屏東縣麟
    洛鄉六雅街之現有巷道，而上開通行面積合計為113.25平方
    公尺，有本院110年12月28日勘驗筆錄及現場照片、屏東縣
    屏東地政事務所111年3月25日屏所地二字第11130330100號
    函所附複丈成果圖（即附圖）可考（本院卷第297至323頁、
    331至333頁）。本院審酌000地號土地四周其餘土地（即000
    地號土地以外之土地），現均已完成建築使用，倘欲藉由該
    土地通行，勢必須先拆除現有建物始能成為通路，將直接破
    壞各該土地所有權人現有之土地利用模式，且使原已存在之
    土地經濟利用價值蕩然無存，反觀000、000、000地號土地
    現為空地，現況即已供人通行使用，雖前開土地兩側臨建物
    處現有擺放盆栽、水槽、機車等動產，惟非不得輕易移至他
    處，縱允許原告通行，被告除移置其所有之動產外，並未妨
    礙及變動現有土地之利用，對該通行範圍土地之所有權人亦
    未造成重大之額外損害，足認此方案所示通行範圍對兩造之
    影響應屬最小，則原告主張其就如附表通行範圍欄所示範圍
    有通行權存在，應屬有據。又被告既對原告之通行權範圍有
    所爭執，則原告請求被告應容忍原告通行上開範圍內土地，
    不得為妨礙原告通行之行為，亦有理由。
  ㈣至被告宋黃瑞英雖主張其依目測之結果，足以認定附圖編號0
    00⑴所示範圍占000地號土地面積逾3分之2，面積不可能只有
    94.69平方公尺，且原告如有通行需求應一併將635地號土地
    納入討論等語，然000地號土地所在位置現即為屏東縣麟洛
    鄉六雅街，現已鋪設柏油路面而與000、000、000地號土地
    仍為紅磚路面有別，原告認其通行000地號土地並無困難而
    未就此部分一併請求確認有通行權存在，本院自無庸將000
    地號土地納入本件一併審酌，至複丈成果圖之測量結果，係
    地政人員係依本院指示繪製原告主張之通行方案，並以專業
    儀器測量該通行方案占用000、000、000地號土地個別之面
    積，其測量結果應屬真實，縱有誤差，亦在地籍測量實施規
    則所訂誤差限制之內，而被告宋黃瑞英僅以目測方式否認本
    件測量面積結果之正確性，並未指出對於屏東地政之測量方
    法有何錯誤，或就其主張屏東地政測量之錯誤提出證據或聲
    請調查證據，則被告宋黃瑞英上開抗辯尚難憑採。
五、綜上所述，原告依民法第787條之規定，請求確認原告所有
    坐落屏東縣○○鄉○○段000地號土地，就被告徐毅平等5人所有
    000地號土地、被告宋錦樹所有000地號土地、被告宋錦樹等
    11人所有000地號土地圖附表通行範圍所示部分有通行權存
    在，並請求被告容忍原告通行上開範圍內土地，不得為妨礙
    原告通行之行為，為有理由，應予准許。
六、本判決主文第1項確認通行權部分，與假執行限於給付之訴
    要件不合，性質上不得為假執行，而本判決主文第2項命被
    告容忍及禁止為一定之行為，亦與假執行係於終局判決確定
    前，賦予執行力之情形不同，且本判決主文第1項土地准許
    通行之日應是判決確定之日始發生效力，故本件主文第2項
    性質上不宜於假執行宣告之，爰不予假執行之宣告。
七、末按因共有物分割、經界或其他性質上類似之事件涉訟，由
    敗訴當事人負擔訴訟費用顯失公平者，法院得酌量情形，命
    勝訴之當事人負擔其一部；因敗訴人之行為所生之費用，按
    當時之訴訟程度，為伸張或防衛權利所必要者，法院得酌量
    情形，命勝訴之當事人負擔其全部或一部，民事訴訟法第80
    條之1、第81條第2款分別定有明文。本件通行權事件事涉相
    鄰關係，與經界事件涉訟之性質類似，被告為防衛其權利而
    不同意原告之請求，所為訴訟行為應在防衛其權利所必要之
    範圍內，若令被告既須提供土地予原告通行，又須負擔訴訟
    費用，事理恐有不平，本院爰依前開規定，命勝訴之原告負
    擔此部分之訴訟費用。
八、本件事證已臻明確，兩造其餘陳述經審酌核與本件判決結果
    不生影響，不再逐一論述，附此敘明。
九、訴訟負擔之依據：民事訴訟法第78條、第80條之1。
中　　華　　民　　國　　111 　年　　6 　　月　　22　　日
                  屏東簡易庭  法  官  彭聖芳
正本係照原本作成。
如對判決上訴，須於判決送達後20日內向本院提出上訴狀，其未
表明上訴理由者，應於提出上訴後20日內向本院補提理由書狀（
均須按他造當事人之人數附繕本）。
如委任律師提起上訴者，應一併繳納上訴審裁判費。
中　　華　　民　　國　　111 　年　　6 　　月　　22　　日
                              書記官  孫秀桃

附表：
通行範圍 面積 所有權人 屏東縣○○鄉○○段000地號土地如附圖所示編號702⑴部分 10.73平方公尺 被告徐毅平、     徐永淳、     徐郁婷、     徐雪松、     徐雪芳 屏東縣○○鄉○○段000地號土地如附圖所示編號703⑴所示部分 7.83平方公尺 被告宋錦樹 屏東縣○○鄉○○段000地號土地如附圖所示編號704⑴所示部分 94.69平方公尺 被告宋錦樹、     宋文中、     宋文仲、     宋春英、     宋秀麗、     宋仁達、     宋智達、     宋震東、     宋文浩、     宋黃瑞英、     宋義達